臺灣彰化地方法院民事判決　　　　　　　 96年度重訴字第5號
　　原　　　告　尚雅建材有限公司
　　法定代理人　甲○○
　　訴訟代理人　黃振源律師
　　複代理人　　乙○○
　　被　　　告　丁○○
　　訴訟代理人　丙○○
上列當事人間請求返還所有物事件，業經本院於民國九十六年六
月二十七日言詞辯論終結，茲判決如下：
    主      文
原告之訴駁回。
訴訟費用由原告負擔。
    事實及理由
一、原告主張：（一）坐落彰化縣二林鎮○○段一八七建號即門
    牌號碼彰化縣二林鎮○○里○○路○段六八七之一號房屋（
    下稱系爭房屋），係原告出資興建，並原始取得所有權，但
    未曾依法申請建物所有權第一次登記；而被告以系爭房屋為
    訴外人陳寰（原名陳藝文）所有，向鈞院聲請以八十九年
    度執字第八二九三號（起訴狀誤載為第二九號）強制執行事
    件查封、拍賣系爭房屋，並於九十三年十一月九日拍賣系爭
    房屋時，因無人應買，而交由被告以新台幣（下同）八百一
    十萬元承受，並經鈞院核發權利移轉證書並點交在案，自屬
    誤對第三人（即本件原告）所有之財產（即系爭房屋）為強
    制執行，依司法院院字第五七八號解釋意旨、最高法院三十
    年度上字第二二○三號判例意旨，上開鈞院拍賣系爭房屋之
    強制執行，應屬無效，被告自不能取得系爭房屋所有權，其
    占有系爭房屋，亦為無權占有。是以，依民法第七百六十七
    條規定，及上揭解釋、判例意旨所示，被告自應將系爭房屋
    返還原告。（二）原告公司雖已解散，然對公司財產之處分
    應經清算程序，原告公司股東間所為公司財產之分配，自不
    生處分之效力；而依彰化縣稅捐稽徵處北斗分處彰稅北分二
    字第0940020176號、第0940021616號函所載，並無法證明被
    告已取得系爭房屋之所有權；況系爭房屋並非在前開強制執
    行事件併付拍賣，且因系爭房屋未辦保存登記，故無從為移
    轉登記等語。並聲明：（一）被告應將坐落彰化縣二林鎮○
    ○段一八七建號即門牌號碼彰化縣二林鎮○○里○○路○段
    六八七之一號之房屋乙棟返還原告。（二）訴訟費用由被告
    負擔。
二、被告則以：原告公司係由訴外人甲○○之配偶陳寰出資與
    訴外人劉清井共同設立，原告公司解散後，將系爭房屋之事
    實上處分權讓與陳寰等情，業由臺灣高等法院臺中分院九
    十四年度重上字第一二九號及最高法院九十五年度台上字第
    一九九九號請求返還所有物事件認定在案，有判決可稽，系
    爭房屋原雖為原告公司建造而原始取得所有權，然在原告公
    司解散後，已將公司財產分配完畢，且經證人劉清井於上開
    請求返還所有物事件證稱系爭房屋係分配給陳藝文（改名為
    陳寰）等語，系爭房屋既已處分，並由被告買受，被告為
    善意第三人，應受土地法第四十三條之保護，原告公司再以
    其為系爭房屋之原始起造人，提出起本訴，主張其對系爭房
    屋之所有權仍存在，自非法所許等語置辯。並聲明：原告之
    訴駁回。訴訟費用由原告負擔。
三、二造不爭執之事實：
（一）系爭房屋係由原告出資興建，並原始取得所有權，但未曾
      依法申請建物所有權第一次登記。
（二）原告公司董事長為訴外人甲○○，訴外人劉清井、洪錦雲
      為董事，訴外人陳建宏、吳明蓉為股東。
（三）原告公司於八十五年七月二十三日經核准解散並登記在案
      ，且選任甲○○為清算人，惟尚未向法院聲請清算程序，
      故原告公司法人人格依然存在。
（四）被告以系爭房屋為訴外人陳寰所有，向本院聲請以八十
      九年度執字第八二九三號強制執行事件查封、拍賣系爭房
      屋，並於九十三年十一月九日拍賣系爭房屋時，因無人應
      買，而交由被告承受，並經本院民事執行處於九十四年六
      月二十日核發權利移轉證書予被告，在同年九月二十七日
      點交。
四、本件主要爭點：
（一）原告公司解散後，有無將系爭房屋分配或讓與陳寰，由
      其取得系爭房屋之事實上處分權？
（二）原告公司解散後，公司股東間對公司財產之處分是否須經
      清算程序始生效力？
五、本院之判斷：
（一）訴外人甲○○（即原告公司之法定代理人）前對本件被告
      主張基於所有人物上請求權、占有人物上請求權之法律關
      係起訴請求交還系爭房屋乙事，歷經本院九十三年度重訴
      字第一二七號、台灣高等法院台中分院九十四年度重上字
      第一二九號、最高法院九十五年度台上字第一九九九號民
      事判決訴外人甲○○敗訴確定，此有被告提出上開歷審民
      事判決影本附卷可憑，並經本院依職權調閱前開卷宗查核
      無誤；另本院提示前述民事事件卷證予兩造，兩造均表無
      意見，則下列事實堪信為實在：1.原告公司、陳寰（原
      名陳藝文）與劉清井前於八十五年五月廿四日在彰化縣二
      林鎮調解委員會成立調解，調解書第一點約定：劉清井願
      購買陳藝文所有二林鎮○○段三七七及三七八地號上土地
      二筆，該筆土地地上建築物（鐵架）歸劉清井所有。第二
      點約定：劉清井於八十四年六月一日向陳藝文購買之二林
      鎮○○段一０八之五地號土地權利範圍二分之一之契約，
      同意終止並如數退還價金予劉清井。第三點約定：雙方就
      前二項買賣、及公司財務分配，尚雅公司及陳藝文願共付
      劉清井之投資退款、及土地價款共計一千二百九十八萬九
      千三百十九元等語，經核該調解書內容未對系爭房屋分配
      歸屬有任何之約定。2.證人劉清井即原告公司之董事前於
      本院審理九十三年度重訴字第一二七號第三人異議之訴民
      事事件時，到庭證稱：「此份調解書（註：指上述調解書
      ）是因為當時尚雅公司要結束時所簽立的。當時有一間大
      的倉庫與設備因為是用我的名義且在我的土地上（指調解
      書第一點儒香段土地），所以歸我負責，另外舊倉庫及擴
      建部分因為坐落在陳藝文的土地上（指調解書第二點後厝
      段），所以歸陳藝文他們」、及「公司解散時，只有簽訂
      該調解書，並沒有另外再開會或其他協商」等語（見原一
      審卷第二九四、二九五頁），劉清井另出具證明書載明：
      「尚雅公司已經解散，上開土地上建物（註：指系爭房屋
      ），係分給出資之股東陳藝文。」（見原一審卷第二八七
      頁），由以上事證，足以証明系爭房屋係分歸予陳寰，
      由其取得事實上處分權。再者，陳寰嗣後於八十五年七
      月十五日將系爭房屋及坐落之上開土地一併出賣予本件被
      告之情，有不動產買賣契約書附於前開一審卷第七十四至
      七十七頁），依該買賣契約書第四項約定：「本件買賣土
      地係田則，乙方（即陳寰）於該地上全部建造房屋，已
      變更使用。甲方（即本件被告）同意維持現狀出租予乙方
      ，自八十五年七月十五日起至九十三年七月十四日止，為
      期八年，租金自八十五年七月十五日起每月二萬元，每半
      年一次前付。租期屆滿乙方應將地上建物拆除，回復至農
      業用地可以辦理移轉登記之狀態為止．．．」等語，由契
      約內容之約定，本件被告將購買而得之上開土地及系爭房
      屋再出租予陳寰。又依卷內所附本件被告與陳寰先後
      簽訂之三份不動產買賣契約（簽訂日期分別為八十五年七
      月十四日、七月十五日、十月十五日），訴外人甲○○及
      本件被告雖爭執前二份契約何者為有效，惟依陳寰與本
      件被告於八十五年七月十四日簽訂之不動產買賣契約書中
      特約第三項之約定：買賣標的物含地上物及一切設施在內
      等語 (見原一審卷第六十九頁），則無論係依訴外人甲○
      ○主張之八十五年七月十四日之買賣契約書、或本件被告
      主張之八十五年七月十四日之契約書，本件被告與陳寰
      約定之買賣標的物，均包含系爭房屋在內，益證陳寰確
      為系爭建物事實上處分權人，否則，其如何將系爭房屋一
      併出賣予本件被告。
（二）次查：訴外人甲○○前於本院九十三年重訴字第一二七號
      民事事件陳稱：尚雅公司股東雖有五人，但實際上僅有吳
      金樹（即甲○○之原名）及劉清井兩股等語（見該事件卷
      第一五五頁）；證人劉清井證稱：「當時與我接洽出資成
      立尚雅公司的人是原告（註：即甲○○）的太太陳藝文。
      出資方式是我實際拿出三千四百多萬，陳藝文以倉庫庫存
      產品與未收帳款及倉庫出資。當時我知道以吳金樹為負責
      人。洪錦雲與陳建宏是我這邊的人，他們只是掛名，實際
      上是由我處理，吳蓉明與吳金樹則是對方的人。」等語（
      見上揭卷第二九四頁），足見原告公司登記股東雖有五人
      ，實際上出資僅有二人，且由證人劉清井之上開證詞，足
      證實際出資設立原告公司者為陳寰與劉清井，茲該二人
      已決定解散公司，並就公司財產為分配，已如上述，自生
      處分效果，不因原告公司清算程序未終結，而受影響，原
      告主張彼等之處分行為不生效力，原告公司仍為系爭房屋
      之所有權人云云，即難予採信。又因陳寰與劉清井為公
      司設立之實際出資者，彼等二人對公司財產之處分不涉及
      其他股東財產權益，自與公司部分股東擅自處分公司財產
      之情形有別，併此敘明。
（三）承上，原告公司股東陳寰既因原告公司解散，受分配而
      取得系爭房屋之事實上處分權，被告再因法院拍賣程序，
      承受系爭房屋，並經本院核發權利移轉證書、點交完畢，
      自屬有權占有，原告主張本於所有權之法律關係，以被告
      無權占有為由請求返還系爭房屋，揆諸民法第七百六十七
      條規定，顯有未合，請求自無理由，應予駁回。
六、負擔訴訟費用之依據；民事訴訟法第七十八條。
中      華      民      國  九十六  年  七  月  十八  日
                            民事第一庭  法  官  簡燕子
以上正本係照原本作成。
如對本判決上訴須於判決送達後廿日內向本院提出上訴狀。
中      華      民      國  九十六  年  七  月  十八  日
                                        書記官  林嘉賢
